ACORDAO-COMPLETO-2391476

ACÓRDÃO 8955/2020 ATA 29/2020 - SEGUNDA CÂMARA

VISTOS, relatados e discutidos estes autos de tomada de contas especial de responsabilidade do Estado de Alagoas, em razão de não ter sido aplicada a contrapartida referente ao Convênio 30/1999 firmado entre o estado e a Superintendência do Desenvolvimento do Nordeste (Sudene) ,
ACORDAM os Ministros do Tribunal de Contas da União, reunidos em Sessão da Segunda Câmara, diante das razões expostas pelo Relator, em:	
9.1 julgar irregulares, nos termos dos arts. 1º, inciso I, 16, inciso III, alínea "b", da Lei nº  8.443, de 16 de julho de 1992, c/c os arts. 19 e 23, inciso III, da mesma Lei, as contas do Estado de Alagoas, condenando-o ao pagamento de R$ 188.742,89 (cento e oitenta e oito mil, setecentos e quarenta e dois reais e oitenta e nove centavos) , atualizados monetariamente e acrescidos dos juros de mora calculados a partir de 22 de fevereiro de 2000 até a data do efetivo recolhimento, na forma da legislação em vigor, fixando-lhe o prazo de quinze dias, para que comprove o recolhimento da referida quantia aos cofres da Superintendência do Desenvolvimento do Nordeste, nos termos do art. 214, inciso III, alínea "a", do Regimento Interno;  
9.2 autorizar, desde logo, a cobrança judicial da dívida, caso não atendida a notificação, na forma do disposto no art. 28, inciso II, da Lei nº 8.443, de 1992;
9.3 autorizar, desde logo, se requerido, com fundamento no art. 28, inciso I, da Lei nº  8.443, de 1992, c/c o art. 217, §§ 1º e 2º do Regimento Interno, o parcelamento da dívida em até 36 parcelas, incidindo, sobre cada parcela, corrigida monetariamente, os correspondentes acréscimos legais, fixando-lhe o prazo 90 dias após o término do quadro de calamidade no território nacional reconhecido pelo Decreto Legislativo nº  6, de 20 de março de 2020, para comprovar o recolhimento da primeira parcela, e de trinta dias, a contar da parcela anterior, para comprovar os recolhimentos das demais parcelas, devendo incidir, sobre cada valor mensal da dívida, atualizado monetariamente, os juros de mora devidos, na forma prevista na legislação em vigor;
9.4 alertar o Estado de Alagoas de que a falta de comprovação do recolhimento de qualquer parcela importará o vencimento antecipado do saldo devedor, nos termos do § 2º do art. 217 do Regimento Interno;
9.5 dar ciência deste acórdão ao Estado de Alagoas, informando-lhe que o inteiro teor da deliberação pode ser consultado no endereço www.tcu.gov.br/acordaos;
9.6 dar ciência deste acórdão à Procuradoria da República em Alagoas, nos termos do §3º do art. 16 da Lei nº  8.443, de 1992 c/c o § 7º do art. 209 do Regimento Interno, para adoção das medidas que entender cabíveis, informando-lhe que o inteiro teor da deliberação pode ser consultado no endereço www.tcu.gov.br/acordaos.

Tomada de contas especial em razão da não aplicação da contrapartida pactuada no convênio que teve por objeto implementação do Programa Emergencial de Combate aos Efeitos da Seca.

Segunda Câmara

Estado de Alagoas.

3. Responsável: Estado de Alagoas (CNPJ 12.200.192/0001-69).

13.1. Ministros presentes: Ana Arraes (Presidente), Augusto Nardes e Raimundo Carreiro (Relator).
13.2. Ministros-Substitutos presentes: Marcos Bemquerer Costa e André Luís de Carvalho.

ACORDAO-COMPLETO-2437785

Acórdão de Relação 12086/2020 - Segunda Câmara

Acórdão de Relação

ESTADO DE ALAGOAS

RAIMUNDO CARREIRO

Trata-se de Tomada de Contas Especial instaurada em desfavor do Sr. Ronaldo Lessa Santos, na condição de Governador do Estado de Alagoas, em razão de não ter sido aplicada a contrapartida referente ao Convênio 30/1999 firmado entre o estado e a Superintendência do Desenvolvimento do Nordeste (peça 3, p. 29/36) .
O objeto do ajuste era a implementação do Programa Emergencial de Combate aos Efeitos da Seca, para a execução de pequenas obras e para a aquisição de sementes por entes da federação que tiveram situação de calamidade pública reconhecida. A previsão de gastos era de R$ 1.375.000,00 - R$ 1.236.625,00 de responsabilidade da União e R$ 138.375,00 correspondentes à contrapartida (peça 3, p. 30) . Esses valores foram posteriormente alterados, mediante termo aditivo, para, respectivamente, R$ 1.978.600,00, repassados integralmente, e R$ 212.572,00 (peça 3, p. 68/70) .
A ANÁLISE DE MÉRITO 
A seguir, com fundamento no art. 1º, § 3º, inciso I, da Lei nº 8.443, de 1992, transcrevo excerto do exame da matéria tratada nos autos levado a efeito pela Secretaria de Controle Externo de Tomada de Contas Especial à peça 47, ratificado pelo titular da unidade técnica à peça 49.
HISTÓRICO 
3.	O histórico completo se encontra às peças 7 e 19. Em suma, foram previstos R$ 1.375.000,00 para a execução do objeto, dos quais R$ 1.236.625,00 seriam repassados pelo concedente e R$ 138.375,00 corresponderiam à contrapartida (peça 3, p. 30) . No entanto, mediante o 1º Termo Aditivo, de 30/12/1999, alterou-se o valor do repasse, o qual passou a ser R$ 2.191.172,00, sendo R$ 1.978.600,00 repassados pelo concedente e R$ 212.572,00 correspondentes à contrapartida (peça 3, p. 68-70) .
4.	Os recursos federais foram repassados em duas parcelas, mediante as ordens bancárias 1999OB006651 e 2000OB368905, nos valores de R$ 1.236.625,00, emitida em 16/12/1999, e R$ 741.975,00, em 22/2/2000, respectivamente (peça 3, p. 88) . Os recursos foram creditados na agência 0013-2 do Banco do Brasil e conta específica 79.040-0 em 21/12/1999 e 25/2/2000 (peça 3, p. 232 e 236) .
4.	O ajuste vigeu no período de 7/12/1999 a 31/12/1999 e previa a apresentação da prestação de contas até 28/2/2000, conforme cláusula décima-quarta do termo do ajuste relativa à vigência e ao prazo para apresentação da prestação de contas (peça 3, p. 29-36) . Por meio do 2º Termo Aditivo, de 28/2/2000, a vigência foi alterada para 30/4/2000 e, consequentemente, o prazo final para prestação de contas foi prorrogado também para 30/4/2000 (peça 3, p. 94-96 e 102) .
5.	Nos dois Planos de Trabalho constantes do processo, estavam programadas as seguintes metas, conforme explicitado no laudo técnico da Sudene à peça 5, p. 1-5) :
a) aquisição de 164,4 toneladas de sementes de feijão vigna, phaseolus e milho;
b) implementação de obras (perfuração/recuperação de poços, limpeza e açudes, construção de barragens, conservação de estradas, redes de abastecimento de água, construção de cisternas e melhorias das condições hidrossanitárias domiciliares) ;
c) custeio de obras de pequeno porte para diminuir os efeitos da seca; e
d) aquisição de máquinas, aparelhos, equipamentos, implementos e instrumentos para implementação de obras de combate aos efeitos da seca.
6.	O Estado de Alagoas apresentou a prestação de contas intempestivamente em 5/6/2003 (peça 3, p. 114-374) . Concluiu-se pela sua não aprovação por conta da falta da seguinte documentação: Relatório de Cumprimento do Objeto; Termo de Aceitação Definitiva da Obra; e Comprovante de Recolhimento da contrapartida não aplicada no valor de R$ 212.572,00 (peça 3, p. 380) . Foi expedida notificação em 4/11/2003 ao então Secretário de Planejamento do Estado de Alagoas para proceder à devolução da contrapartida não aplicada (peça 3, p. 384-385) .
7.	Em 27/4/2004, o Estado de Alagoas enviou à Sudene os documentos complementares, incluindo justificativa relacionada à contrapartida (peça 3, p. 386-403) . A justificativa, assinada pelo Secretário de Planejamento, explicitou a "maior crise financeira vivida pelo Tesouro Estadual em todos os tempos" e que "o Estado se viu compelido a não colocar em espécie o valor da contrapartida devida" e substituí-la pela disponibilização de mão de obra, material de expediente, permanente, equipamentos de informática, serviços de processamento de dados, despesas com transportes etc. 
8.	A Procuradoria Federal analisou as justificativas e posicionou-se por não acatá-las, pois o Estado havia assumido o compromisso de efetuar o aporte da contrapartida em espécie e que para alterar os termos do convênio deveria o Estado ter apresentado proposta antes do final da vigência (peça 3, p. 403-408) .
9.	Em 16/6/2009 o Governo do Estado de Alagoas foi notificado para apresentar informações e/ou documentação complementar acerca de pontos ainda pendentes (peça 4, p. 25-28) , tendo a Sudene emitido Laudo Técnico em 22/12/2009 (peça 5, p. 1-5) , por meio do qual concluiu-se pelo não cumprimento da totalidade das metas estabelecidas no Plano de Trabalho, devendo efetuar a devolução dos recursos financeiros destinados ao referido convênio.  
10.		O Estado foi notificado da posição adotada em 27/4/2011 (peça 4, p. 33-44) e apresentou sua defesa juntada à peça 5, p. 4-8. Examinada a defesa, a Sudene concluiu que deveria ser recolhido pelo Estado apenas o valor referente à contrapartida não aplicada no valor de R$ 212.572,00, sendo R$ 138.375,00, atualizado a partir de 17/12/1999, e R$ 74.197,00, a contar de 24/2/2000 (peça 6, p. 28-39) . Reiterada a notificação em 31/5/2012 (peça 6, p. 44-47) e 24/10/2012 (peça 6, p. 67-71) , atribuindo a responsabilidade ao Governador do Estado de Alagoas, à época dos fatos. Por fim, a última notificação ao Estado foi efetuada em 7/4/2014 (peça 1, p. 199-201 e 205-207) , sem resposta.
11.	A TCE foi instaurada, e o Tomador de Contas emitiu o Relatório de TCE 001/2014, no qual apontou como irregularidade motivadora a não aplicação dos recursos da contrapartida, contrariando o disposto no art. 2º, § 2º, da IN/STN 1/1997, o parágrafo único da cláusula segunda do termo do convênio e o parágrafo único da cláusula primeira do primeiro termo aditivo (peça 2, p. 4-22) .
12.	Após os trâmites de praxe no âmbito do controle interno, o processo foi remetido a este Tribunal, que, por meio da sua instrução preliminar, concluiu pela proposta de citação do Estado de Alagoas (CNPJ: 12.200.192/0001-69) , na pessoa de seu representante legal, com fundamento nos arts. 10, § 1º, e 12, incisos I e II, da Lei 8.443/1992 c/c o art. 202, incisos I e II, do RI/TCU, para que, no prazo de quinze dias, a contar do recebimento da comunicação, apresentasse alegações de defesa e/ou recolhesse, aos cofres da Superintendência de Desenvolvimento do Nordeste (Sudene) a quantia de R$ 188.742,89, atualizada monetariamente a partir de 22/2/2000 até o efetivo recolhimento, em decorrência da não comprovação da aplicação da contrapartida estadual definida no termo do convênio 30/1999, ajustada proporcionalmente ao valor efetivamente aplicado na consecução do objeto da referida avença, incorrendo no descumprimento do disposto nos arts. 2º, § 2º, e 22 da IN/STN 1/1997, o parágrafo único da cláusula segunda do termo do convênio e o parágrafo único da cláusula primeira do primeiro termo aditivo (peça 7) . 
13.	Ressalta-se que o cálculo do dano ao erário seguiu a seguinte metodologia, transcrita a seguir (peça 7, p. 6) : 
26.5.	Entretanto, o cálculo a ser efetuado quanto à contrapartida devida deve levar em consideração o valor que foi efetivamente aplicado no objeto da avença. Neste caso, verificou-se que não houve a aplicação da contrapartida e ainda houve a devolução pelo Estado da quantia de R$ 91.171,10, em 28/5/2003 (peça 3, p. 367-369) . Ou seja, o objeto foi executado apenas com os recursos federais repassados, mas que deveriam corresponder a apenas 90% do custo total. Os 10% restantes deveriam vir do Estado de Alagoas. Faz-se necessário, assim, restabelecer a proporção originalmente pactuada na avença, mediante a devolução pelo Estado do valor correspondente à parcela dos recursos federais que acabaram por substituir, indevidamente, os recursos da contrapartida na execução do convênio.
26.6.	A proporcionalidade firmada considera o valor total avençado (R$ 2.191.172,00) , sendo R$ 1.978.600,00 de recursos federais e R$ 212.572,00 de contrapartida. A Sudene deveria contribuir com 90% do objeto (R$ 1.978.600,00/R$ 2.191.172,00) e o Estado com 10% (R$ 212.572,00 /R$ 2.191.172,00) .
26.7.	Do valor total da avença, R$ 2.191.172,00, devem ser deduzidos o valor da contrapartida pactuada, por não ter sido aplicada, R$ 212.572,00, e o valor restituído pelo Estado, R$ 91.171,10. Com isso, o gasto total na execução do objeto foi de R$ 1.887.428,90 (R$ 2.191.172,00-R$ 212.572,00-R$ 91.171,10) .
26.8.	Para manter a proporção originalmente pactuada de participação no custeio das despesas, a Sudene deve arcar com 90% do valor, ou seja, R$ 1.698.686,01 (R$ 1.887.428,90 x 0,90) e o Estado com 10%, R$ 188.742,89 (R$ 1.887.428,90 x 0,10) . Conclui-se, assim, que o valor a ser devolvido pelo Estado é de R$ 188.742,89. (grifo nosso) 
14.	O Excelentíssimo Senhor Ministro-Relator, José Múcio Monteiro, por meio de Despacho (peça 10) , solicitou o pronunciamento ao Ministério Público junto ao TCU, o qual deixou assente que (peça 11, p. 2-3) :
Finalmente, endosso o entendimento de que o débito referente à não aplicação da contrapartida dever ser suportado apenas pelo ente federado beneficiado pelos recursos federais transferidos no curso do Convênio nº 030/99, uma vez que está em consonância com recentes julgados desta Corte.
 (...) 
17. Ante os elementos que constam dos autos, este representante do Ministério Público junto ao TCU manifesta-se de acordo com a proposta de encaminhamento lançada na instrução de peça 7, ratificada pelos pronunciamentos de peças 8 e 9.
15.	Restituído os autos ao Ministro-Relator, foi autorizada a citação na forma proposta pela Unidade Técnica (peça 12) . 	O Estado foi validamente citado por meio do Ofício 882/2017, de 23/10/2017, dirigido ao Procurador-Geral do Estado de Alagoas e recebido em 24/10/2017 (peças 13 e 14) .  Em 29/11/2017, o Governo do Estado de Alagoas apresentou as alegações de defesa (peça 18) .
16.	No exame técnico realizado pela unidade técnica, a conclusão alcançada foi a de que a defesa apresentada pelo Estado foi insuficiente para afastar a ocorrência da irregularidade e a sua responsabilidade (itens 28 a 47 da instrução à peça 19) , ressaltando que por se tratar de pessoa jurídica de direito público deveria ser proposta a rejeição da defesa e a fixação de novo e improrrogável prazo para o recolhimento do débito.
17.	Restou registrado que foi verificada a ocorrência da prescrição da pretensão punitiva por parte do TCU, porquanto transcorreu o prazo de dez anos contado entre a data de ocorrência das irregularidades, no ano de 2003, quando o Estado apresentou a prestação de contas e foi constatada a falta da aplicação da contrapartida, e a data do despacho da unidade técnica que autorizou a realização da citação do responsável, em outubro de 2017 (peça 12) , segundo regra estampada no Acórdão 1441/2016-TCU-Plenário.
18.	Após pronunciamento favorável da Unidade, o processo foi remetido para o Gabinete do Ministro-Relator, cujo despacho foi pela apreciação do MP junto ao TCU (peça 22) . Em sua manifestação, o Subprocurador-Geral Paulo Bugarin se manteve de acordo com a análise realizada pela Secex/AL, concordando com a proposta de encaminhamento feita na instrução (peça 23) . 
19.	Diante disso, foi proferido o Acórdão 593/2019-TCU-Segunda Câmara, por meio do qual foi decidido (peça 24) :
 (...) 
ACORDAM os Ministros do Tribunal de Contas da União, reunidos em Sessão da Segunda Câmara, ante as razões expostas pelo Relator, e com fundamento no art. 12, §§ 1º e 2º, da Lei nº 8.443/92, c/c o art. 202, §§ 2º e 3º, do Regimento Interno, em:
9.1. excluir a responsabilidade, nos presentes autos, do Sr. Ronaldo Augusto Lessa Santos;
9.2. rejeitar as alegações de defesa apresentadas pelo Estado de Alagoas;
9.3. fixar novo e improrrogável prazo de 15 (quinze) dias, a contar da notificação, para que o Governo do Estado de Alagoas comprove, perante este Tribunal, o recolhimento aos cofres da Superintendência de Desenvolvimento do Nordeste (Sudene) da quantia de R$ 188.742,89, atualizada monetariamente a partir de 22/2/2000, até a data do efetivo recolhimento, na forma prevista na legislação em vigor;
9.4. autorizar, desde logo, nos termos do art. 26 da Lei nº 8.443/1992 c/c o art. 217 do Regimento Interno do TCU, o pagamento da dívida a que se refere o subitem 9.3 deste Acórdão em até 36 (trinta e seis) parcelas, caso requerido, incidindo sobre cada uma delas os correspondentes acréscimos legais;
9.5. informar ao Estado de Alagoas que a falta de pagamento de qualquer parcela importará no vencimento antecipado do saldo devedor, consoante estabelece o § 2º do art. 217 do Regimento Interno deste Tribunal.
9.6. determinar ao Governo do Estado de Alagoas que na impossibilidade de liquidação tempestiva do débito, adote providências com vistas à inclusão do valor da dívida em sua lei orçamentária, informando ao Tribunal as providências adotadas, no prazo de 30 dias;
9.7. informar ao Estado de Alagoas que a liquidação tempestiva do débito, atualizado monetariamente, saneará o processo e permitirá, não havendo outras ilicitudes, que o Tribunal julgue regulares com ressalva as suas contas e expeça quitação, consoante o estabelecido no artigo 202, § 4º, do Regimento Interno do TCU; 
	9.8. dar ciência desta deliberação ao Estado de Alagoas e ao Superintendência de Desenvolvimento do Nordeste.
20.	Na sequência dos fatos, foram enviados os ofícios 68 a 71/2019-TCU/Sec-AL, endereçados ao Procurador Geral do Estado de Alagoas, ao Ministério da Integração Nacional e à Superintendência de Desenvolvimento do Nordeste, por meio dos quais foram notificados do teor do Acórdão 593/2019-TCU-Segunda Câmara (peças 27-31) . As ciências de comunicação se encontram às peças 28, 32 e 35-37.
21.	Posteriormente, em 27/2/2019, foi impetrado, pelo Estado de Alagoas, recurso de reconsideração ao processo (peça 33) . O documento foi enviado à Serur, conforme despacho à peça 34. Foi elaborada instrução à peça 38, onde se analisou que não há que se falar em cabimento de recurso em face de decisão que não julga o mérito das contas e apenas fixa prazo para recolhimento de recursos federais. Assim, considerou-se que a peça poderia ser recebida como elementos complementares de defesa, nos termos do parágrafo único do art. 279 do RI/TCU. Após pronunciamento favorável da Subunidade e Unidade, foi proferido o Acórdão 2567/2019-TCU-Segunda Câmara, por meio do qual se decidiu (peça 42) : 
ACORDAM os Ministros do Tribunal de Contas da União, por unanimidade, diante das razões expostas pelo Relator, em:
a) receber o expediente como mera petição no âmbito desta Secretaria de Recursos, em razão do não cabimento de recurso e ante a ausência de decisão definitiva de mérito, nos termos dos artigos 201 e 279 do Regimento Interno/TCU, c/c artigo 23 da Resolução-TCU 36/1995; 
b) receber a Peça 33 como elementos complementares de defesa, nos termos do parágrafo único do art. 279 do RI/TCU; e
c) dar ciência ao requerente e a Procuradoria Geral do Estado o teor deste Acórdão, encaminhando-lhes cópia, bem como informando-lhes que o respectivo pode ser consultado em www.tcu.gov.br/acordaos, nos termos do Memorando-Circular Segecex 45/2017, de 25/8/2017.
22.	Em 1/8/2019, foi encaminhado ao Governador do Estado de Alagoas, cópia do referido Acórdão (peça 43) . Por meio do ofício 461/2019-Seproc, endereçado ao Procurador-Geral do Estado de Alagoas, foi comunicado que o expediente nominado de "recurso de reconsideração" foi recebido como mera petição, em razão do não cabimento de recurso e ante a ausência de decisão definitiva de mérito, nos termos dos artigos 201 e 279 do RI/TCU c/c artigo 23 da Resolução-TCU 36/1995, tendo sido recepcionado como elementos complementares de defesa, nos termos do parágrafo único do art. 279 do RI/TCU (peça 44) . A ciência de comunicação encontra-se à peça 45.  
EXAME TÉCNICO
Elementos Complementares de defesa apresentados pelo Governo do Estado de Alagoas
23.		O Estado de Alagoas, por meio de seu representante legal, apresenta basicamente as mesmas alegações já apresentadas anteriormente. Sustenta, novamente, como já feito quando da apresentação de suas alegações de defesa (peça 18) , que teria ocorrido prescrição "tendo em vista a passagem de lapso temporal superior a 15 anos entre o fim do referido convênio e a citação realizada". Além disso, argumenta que o aludido lapso temporal inviabilizaria completamente os princípios do contraditório e ampla defesa (peça 33, p. 3) .
24.	Fundamenta sua defesa no art. 1º do Decreto 20.910/1932, cujo prazo de prescrição se limitaria a cinco anos. Alega ainda ter ocorrido a prescrição com base no disposto no §5º do art. 37 da Carta Magna.
25.	Assevera, mais uma vez, que o Supremo Tribunal Federal, em decisão recente, combinando os §§4º e 5º do art. 37 da Constituição Federal, estabeleceu que "é prescritível a ação de reparação de danos à Fazenda Pública decorrente de ilícito civil", tendo reproduzido o seguinte excerto (peça 18, p. 2) :
É prescritível a ação de reparação de danos à Fazenda Pública decorrente de ilícito civil. Dito de outro modo, se o Poder Público sofreu um dano ao erário decorrente de um ilícito civil e deseja ser ressarcido ele deverá ajuizar a ação no prazo prescricional previsto em lei. STF. Plenário. RE 669069/MG, Rei. Mio. Teori Zavascki, julgado em 03/02/2016 (repercussão geral) .
26.	Como já demonstrado nas alegações de defesa, argumenta que "não é possível a responsabilização do Estado de Alagoas nesta hipótese, haja vista que não fora o responsável pelos ilícitos praticados", uma vez que foram adotadas as medidas judiciais cabíveis para o saneamento das irregularidades e responsabilização dos agentes responsáveis, segundo a jurisprudência pacificada do Supremo Tribunal Federal, conforme transcrição abaixo (peça 33, p. 4) :
O princípio da intranscendência subjetiva impede que sanções e restrições superem a dimensão estritamente pessoal do infrator e atinjam pessoas que não tenham sido as causadoras do ato ilícito. Assim, o princípio da intranscendência subjetiva das sanções proíbe a aplicação de sanções às administrações atuais por atos de gestão praticados por administrações anteriores. A inscrição do Estado de Pernambuco no CAUC ocorreu em razão do descumprimento de convênio celebrado por gestão anterior, ou seja, na época de outro Governador. Ademais, ficou demonstrado que os novos gestores estavam tomando as providências necessárias para sanar as irregularidades verificadas. Logo, deve-se aplicar, no caso concreto, o princípio da intranscendência subjetiva das sanções, impedindo que a Administração atual seja punida com a restrição na celebração de novos convênios ou recebimento de repasses federais. (STF. 1ª Turma. AC 2614/PE, AC 781/PI e AC 2946/PI, Rei. Min. Luiz Fux, julgados em 26/6/2015. INFORMATIVO 791) 
27.	De outro modo, em seu argumento apresentado, sustenta novamente não ser cabível a aplicação de sanções por descumprimento de cláusulas do convênio, em especial o depósito da contrapartida, em razão de não haver cláusula explícita prevendo a penalidade de ressarcimento pela não aplicação da contrapartida, exceto suspensão das liberações, o que não seria mais possível, já que o objeto do presente se exauriu há mais de uma década (peça 33, p. 5) . Assim, considera que não houve dano ao erário, mas tão somente descumprimento de clásula do pacto firmado, o que eventualmente acarretaria imputação de sanções previstas no próprio instrumento de convênio, mas não em depósito de recursos em favor do ente federal. 
28.	Ao se proceder dessa forma, assevera que o Estado de Alagoas seria duplamente penalizado, primeiramente por não ter sido beneficiado com os valores que deveriam ter sido pagos pelo ex-gestor na consecução dos objetivos do programa e a segunda se tivesse que pagar qualquer valor à União (peça 33, p. 6) . Portanto, considera que não há fundamento fático ou jurídico apto a justificar depósito em favor da União, de montante que seria aplicado pelo Estado de Alagoas em favor do próprio ente estadual.
29.	Por fim, alega que o voto do acórdão recorrido calcula a quantia da contrapartida a ser restituída pelo Estado de Alagoas com base no valor efetivamente empregado pela Sudene (R$ 188.742,89) e, por isso, a data base para o cálculo dos juros de mora e da correção monetária deveria ser determinada com base na data da efetiva utilização desses recursos por parte do Estado na consecução do objeto do convênio (peça 33, p. 6-7) . 
30.	Diante de todo o exposto, pede (peça 33, p. 7) : 
a) o reconhecimento da ocorrência da prescrição de qualquer medida apta a cobrar tais valores do Estado de Alagoas; 
b) a aplicação do princípio da intranscendência subjetiva das sanções ao presente caso; 
c) seja reconhecido o descabimento do depósito da contrapartida à SUDENE; 
d) subsidiariamente, a correta aplicação do termo inicial da contagem dos juros de mora. 
Análise dos elementos complementares de defesa apresentados pelo Estado de Alagoas
31.	Como já analisado em instrução anterior, a responsabilidade do Estado de Alagoas pela devolução dos valores aplicados a maior pela Sudene para cobrir a contrapartida não aplicada decorre do fato de que o Estado descumpriu o regramento estabelecido no termo do convênio e foi beneficiado, pois obteve o objeto do repasse, sem aplicar a parcela financeira que lhe era devida e que se comprometeu no termo do convênio. Ou seja, não existe devolução de recursos municipais da contrapartida não aplicada ao concedente e sim a condenação do convenente a devolver os recursos federais indevidamente aplicados em substituição à contrapartida municipal.
32.	Para disciplinar o posicionamento a ser adotado por esta Corte quando se constata que o ente federado convenente se beneficiou da aplicação irregular dos recursos, esta Corte editou a Decisão Normativa (DN) TCU 57, de 5 de maio de 2004, que estabeleceu o seguinte litteris:
Art. 1º Nos processos de Tomadas de Contas Especiais relativos a transferências de recursos públicos federais aos Estados, ao Distrito Federal e aos Municípios, ou a entidades de sua administração, as unidades técnico-executivas competentes verificarão se existem indícios de que esses entes da federação se beneficiaram com a aplicação irregular dos recursos.
Art. 2º Configurada a hipótese de que trata o artigo anterior, a unidade técnico-executiva proporá que a citação seja feita também ao ente político envolvido, na pessoa do seu representante legal, solidariamente com o agente público responsável pela irregularidade.
Art. 3º Caso comprovado que o ente federado se beneficiou pela aplicação irregular dos recursos federais transferidos, o Tribunal, ao proferir o julgamento de mérito, condenará diretamente o Estado, o Distrito Federal ou o Município, ou a entidade de sua administração, ao pagamento do débito, podendo, ainda, condenar solidariamente o agente público responsável pela irregularidade e/ou cominar-lhe multa. (grifos não figuram no original) 
33.	Conforme destacou o SubProcurador-Geral, Paulo Soares Bugarin, em seu parecer à peça 11, o débito referente à não aplicação da contrapartida deve ser suportado apenas pelo ente federado beneficiado pelos recursos federais transferidos por meio de Convênio, posição que está em consonância com recentes julgados desta Corte, cujos enunciados por ele indicados são também aqui transcritos a seguir:
Acórdão 620/2014-TCU-Segunda Câmara 
A devolução do valor equivalente à contrapartida não aplicada é da responsabilidade do ente federado convenente e não do gestor que deu causa à irregularidade. Com o fim de manter a proporcionalidade estabelecida no acordo, a recomposição à União deve corresponder à parcela dos recursos federais que substituíram, indevidamente, o valor da contrapartida na execução do convênio.
Acórdão 1135/2017-TCU-Primeira Câmara 
Na falta de comprovação da aplicação da integralidade ou de parte do recurso da contrapartida, sem que haja locupletamento do agente público, a responsabilidade pelo ressarcimento da dívida é do ente federado, não havendo como responsabilizar o administrador, que pode, contudo, ter suas contas julgadas irregulares, com aplicação de multa.
Acórdão 13207/2016-TCU-Segunda Câmara 
Quando configurada ausência de aplicação de contrapartida prevista em instrumento de convênio, cabe ao ente federado convenente o ressarcimento, vez que incorporou a seu patrimônio a vantagem financeira correspondente à parcela da contrapartida que deixou de ser aplicada.
34.	Além destes, esta unidade técnica identificou julgados mais recentes, onde se destacou em seus enunciados: 
Acórdão 5142/2019-TCU-Primeira Câmara, Relator Walton Rodrigues
A não aplicação da contrapartida implica a devolução da parcela dos recursos federais que acabaram por substituir, indevidamente, os recursos da convenente, a fim de se manter a proporicionalidade de aportes estabelecida no convênio. 
Acórdão 593/2019-TCU-Segunda Câmara, Relator Raimundo Carreiro 
Quando configurada ausência de aplicação de contrapartida prevista em instrumento de convênio, cabe ao ente federado convenente o ressarcimento, vez que incorporou a seu patrimônio a vantagem financeira correspondente à parcela da contrapartida que deixou de ser aplicada.
35.	Em sua defesa, mais uma vez, o Estado alegou ter havido o transcurso de quinze anos desde o final da vigência do convênio, lapso temporal que prejudica o exercício do direito à ampla defesa e ao contraditório. Ocorre que para se caracterizar o transcurso temporal que pode ocasionar prejuízo ao exercício da defesa, não se adota, como critério, o final da vigência, mas sim, a data da notificação do responsável.
36.	De fato, a IN/TCU 71/2012, em seu art. 6º, inciso II, estabelece que fica dispensada a instauração da TCE quando "houver transcorrido prazo superior a dez anos entre a data provável de ocorrência do dano e a primeira notificação dos responsáveis pela autoridade administrativa competente".
37.	Neste caso, o Estado de Alagoas apresentou a prestação de contas intempestivamente em 5/6/2003 e a primeira notificação da Sudene para restituição da contrapartida foi efetuada em 4/11/2003, como já comentado em instrução anterior. Com a negativa do Estado em proceder a restituição dos valores devidos, a União enviou diversas notificações, a última em 7/4/2014, sem êxito, restando evidente, portanto, que não houve nenhum prejuízo à defesa do Estado de Alagoas. Aliás, sobre esse ponto, a jurisprudência é firme no sentido de que:
comprovado que o responsável teve ciência das irregularidades a ele imputadas antes do prazo de dez anos até a sua citação, ou seja, durante os procedimentos de exame das conta por parte do concedente ou no curso da fase interna da tomada de conta especial, não se configura prejuízo à defesa em decorrência do transcurso de tal prazo (Acórdão 1304/2018-TCU-Primeira Câmara, rel. Bruno Dantas) .
38.	Quanto à reiterada alegação de que o Supremo Tribunal Federal, em decisão recente, teria considerado, com base nas disposições dos §§ 4º e 5º do art. 37 da Constituição Federal, que "é prescritível a ação de reparação de danos à Fazenda Pública decorrente de ilícito civil", não se aplica a este caso, em que se aprecia ilícito administrativo e não ilícito civil, como já comentado igualmente em instrução anterior.
39.	Também não se aplica o prazo prescricional estabelecido no Decreto 20.910/1932 como aduziu o Estado. A prescrição quinquenal prevista no referido Decreto tem como objeto as dívidas passivas da União, dos Estados e dos Municípios, bem como todo e qualquer direito ou ação contra a Fazenda federal, estadual ou municipal. No caso tratado nesta TCE, a União representa o polo ativo, e não o passivo, não se aplicando, por conseguinte, a prescrição quinquenal indicada no referido normativo.
40.	Vale lembrar, ainda, que este Tribunal tem entendimento consubstanciado no bojo do Acórdão 2709/2008-TCU-Plenário (Ministro Benjamin Zymler) , quando em incidente de uniformização de jurisprudência e com base em precedente do Supremo Tribunal Federal (Mandado de Segurança 26.210) , restou assente que as ações de ressarcimento movidas pelo Estado contra os agentes causadores de danos ao erário são imprescritíveis, nos termos do art. 37, § 5º, da Constituição Federal. 
41.	No que tange ao princípio da intranscendência subjetiva, arguido novamente pela defesa do responsável não se adequa, em razão de o princípio não ter a dimensão pretendida. Enquanto administradores públicos, os responsáveis expressam a vontade dos órgãos públicos, já que estes não têm vontade própria, assim, os gestores atuam em nome dos órgãos e entidades públicas, obrigando-as. Deste modo, o Estado de Alagoas atuou diretamente no convênio sob exame, já que consta como convenente juntamente com a União e, ao atuar, obrigou-se ao pagamento da contrapartida.
42.	Quanto à decisão do STF citada, é semelhante àquela apresentada na defesa, devendo-se considerar, portanto, que envolve apenas a negativação do ente federado no CAUC em razão de atos de gestão de responsabilidade de gestões pretéritas, e não envolve questão do ressarcimento ao erário.
43.	Portanto, repitam-se os elementos constantes dos autos:
	a) Situação encontrada: não comprovação da aplicação dos recursos de contrapartida;
	b) objeto no qual foi identificada a constatação: Convênio 30/1999, de 29/11/1999 (Siafi 377900) , celebrado com a Superintendência de Desenvolvimento do Nordeste - Sudene;
	c) critérios: art. 2º, § 2º, da IN/STN 1/1997, parágrafo único da cláusula segunda do termo do convênio e o parágrafo único da cláusula primeira do primeiro termo aditivo;
	d) evidências: Laudo Técnico, de 22/12/2009, (peça 5, p. 4) ; Análise Financeira, de 12/4/2011, e Parecer de Recomendação de TCE 1/2013, de 29/1/2013 (peça 6, p. 75) ;
	e) desfecho: não comprovação da aplicação da contrapartida e enriquecimento sem causa do Estado de Alagoas;
	f) causas da constatação: ação deliberada do Estado que tinha ciência da ilicitude (item 9 acima) ;
	g) efeitos ou consequências: prejuízo aos cofres federais, em razão da aplicação a maior de verba para cobrir a contrapartida que era devida pelo Estado de Alagoas;
	h) identificação e a qualificação do responsável: Estado de Alagoas (CNPJ: 12.200.192/0001-69) , que se beneficiou da não aplicação de recursos próprios com os quais havia se comprometido.
44.	Em que pese ter sido concedido novo e improrrogável prazo ao Estado de Alagoas para recolhimento do débito, o mesmo não foi feito. Quanto ao valor do débito e datas de ocorrência do dano, o exame foi apresentado no item 26 da instrução à peça 7, a seguir transcrito:  
 (...) 
26.8.	 Para manter a proporção originalmente pactuada de participação no custeio das despesas, a Sudene deve arcar com 90% do valor, ou seja, R$ 1.698.686,01 (R$ 1.887.428,90 x 0,90) e o Estado com 10%, R$ 188.742,89 (R$ 1.887.428,90 x 0,10) . Conclui-se, assim, que o valor a ser devolvido pelo Estado é de R$ 188.742,89.
26.9. 	Quanto à data base para atualização do débito, devem-se considerar as datas dos repasses federais, pois foi parte desses valores que substituiu indevidamente a contrapartida não aplicada. Como os recursos federais foram repassados em duas parcelas em datas próximas - 22/12/1999 e 22/2/2000 - considera-se pertinente atribuir como data base a data do repasse da 2ª parcela, em 22/2/2000, data mais favorável ao Estado de Alagoas.
CONCLUSÃO
45.	A defesa apresentada pelo Estado já havia sido considerada insuficiente para afastar a ocorrência da irregularidade e a sua responsabilidade (itens 28 a 47 da instrução à peça 19) . Com isso, por se tratar de pessoa jurídica de direito público foram rejeitadas as alegações de defesa e fixado novo e improrrogável prazo para o recolhimento do débito (item 49) . Diante dos elementos complementares de defesa apresentados pelo Governo do Estado de Alagoas não terem trazido nenhuma informação a seu favor nem tampouco elidido a irregularidade constatada, bem como o Estado não ter realizado o recolhimento do débito apurado, propor-se-á que suas contas sejam julgadas irregulares, condenando-o em débito.  
46.	Como já comentado no item 17 desta instrução, verifica-se a ocorrência da prescrição da pretensão punitiva por parte do TCU, porquanto transcorreu o prazo de dez anos contado entre a data de ocorrência das irregularidades, no ano de 2003, quando o Estado apresentou a prestação de contas e foi constatada a falta da aplicação da contrapartida, e a data do despacho da unidade técnica que autorizou a realização da citação do responsável, em outubro de 2017 (peça 12) , segundo regra estampada no Acórdão 1441/2016-TCU-Plenário.
PROPOSTA DE ENCAMINHAMENTO
47.	Diante do exposto, submetem-se os autos à consideração superior, propondo:
47.1. 	julgar irregulares as contas do Governo do Estado de Alagoas (CNPJ 12.200.192/0001-69) , com fundamento no art. 1º, inciso 1, 16, inciso III, alínea "b", e 19 caput, da Lei 8.443, de 16 de julho de 1992, condenando-o ao pagamento da importância de R$ 188.742,89, atualizada monetariamente a partir de 22/2/2000, até a data do efetivo recolhimento, na forma prevista na legislação em vigor, fixando-lhe o prazo de 15 (quinze) dias, a contar da ciência, para que comprove, perante este Tribunal, o recolhimento da quantia aos cofres da Superintendência de Desenvolvimento do Nordeste (Sudene) , nos termos do art. 214, inciso III, alínea "a", do RITCU;
47.2.	 autorizar, desde logo, nos termos do art. 28, inciso II, da Lei nº 8.443, de 1992, a cobrança judicial da dívida, caso não atendida a notificação;
47.3.	autorizar, desde logo, o pagamento da dívida em até 36 (trinta e seis) parcelas mensais e consecutivas, nos termos do art. 217 do Regimento Interno, caso solicitado, fixando-se o vencimento da primeira parcela em quinze dias, a contar do recebimento da notificação, e o das demais a cada trinta dias, devendo incidir sobre cada parcela, os encargos legais devidos, na forma prevista na legislação em vigor; 
47.4. 	alertar o responsável que a falta de comprovação do recolhimento de qualquer parcela importará o vencimento antecipado do saldo devedor, nos termos do § 2º do art. 217 do Regimento Interno deste Tribunal;
47.5.	encaminhar cópia do acordão que for adotado ao Procurador-Chefe da Procuradoria da República em Alagoas, nos termos do §3º do art. 16 da Lei 8.443/1992 c/c o § 7º do art. 209 do Regimento Interno do TCU, para adoção das medidas que entender cabíveis, informando-lhe  que o inteiro teor da deliberação pode ser consultado no endereço www.tcu.gov.br/acordaos.
O PARECER DO MINISTÉRIO PÚBLICO
O Ministério Público, à peça 50, manifestou-se de acordo com a proposta.
É o Relatório.

não há

Subprocurador-Geral Paulo Soares Bugarin.

TOMADA DE CONTAS ESPECIAL. CONVÊNIO. NÃO APLICAÇÃO DA CONTRAPARTIDA PELO ESTADO. NOVO E IMPRORROGÁVEL PRAZO PARA RECOLHIMENTO DO DÉBITO. ESGOTAMENTO DO PRAZO SEM O RECOLHIMENTO DA DÍVIDA. CONTAS IRREGULARES. DÉBITO.

TOMADA DE CONTAS ESPECIAL (TCE)

Secretaria de Controle Externo de Tomada de Contas Especial (SecexTCE).

Atuo nos autos por força do art. 152 do Regimento Interno.
Nesta tomada de contas especial, verificou-se que não foi aplicada a contrapartida referente ao Convênio 30/1999 firmado entre o Estado de Alagoas e a Superintendência do Desenvolvimento do Nordeste (Sudene) , cujo objeto era a implementação do Programa Emergencial de Combate aos Efeitos da Seca. Pela irregularidade, cabe julgar irregulares as contas do estado e condená-lo em débito no valor R$ 188.742,89. Vejamos.
Na fase processual anterior, o Acórdão 593/2019-TCU-Segunda Câmara, de minha relatoria, estabeleceu novo e improrrogável prazo para que o Estado de Alagoas recolhesse o que corresponde à contrapartida do ente federado para a execução do Convênio. 
Esgotado o novo prazo concedido sem o pagamento do prejuízo ao erário federal, a unidade técnica deu prosseguimento ao processo.
Registro que o estado apresentou documento que pretendia fosse conhecido como recurso de reconsideração contra o Acórdão 593/2019-TCU-Segunda Câmara (mencionado) . No entanto, por meio do Acórdão 2567/2019-TCU-Segunda Câmara, de minha relatoria, o expediente foi recebido como mera petição, haja vista não caber recurso ante a ausência de decisão definitiva de mérito.
A unidade técnica, então, analisou o documento como elementos complementares de defesa. Concluiu que foram apresentadas basicamente as mesmas alegações já postas anteriormente, e que não foram trazidos elementos que dessem azo à elisão do débito verificado. Além disso, esclareceu que o momento da ocorrência do dano seria, como mencionado na instrução de peça 7, as datas dos repasses de recursos. Destarte, propôs julgar irregulares as contas do Estado de Alagoas e condená-lo em débito no valor de R$ 188.742,89, sem cobrança de multa, posto que prescrita a pretensão punitiva.
O Ministério Público manifestou-se de acordo com a proposta. 
Acolho-a, tomando a análise empreendida pela unidade técnica como razão para decidir.
0. Acrescento que não pode ser atendida a demanda apresentada pelo Estado de Alagoas de que a contagem dos juros de mora tenham como marco inicial a data da utilização efetiva dos recursos, uma vez que o dano se efetivara no momento em que estes deixaram de estar disponíveis para qualquer outro uso proveitoso à Administração Pública Federal. 
0. Ainda que a unidade técnica não tenha mencionado a incidência de tais juros, não se podem dispensá-los. A uma, acredito que a ausência tenha ocorrido por equívoco, uma vez que não há explicação para essa ausência na proposta de encaminhamento. A duas, os juros de mora refletem o custo de oportunidade da aplicação dos recursos federais, seja no mercado financeiro, seja em outro bem ou serviço necessário à implementação das políticas públicas federais estabelecidas. 
0. Quanto à alegação de que a possibilidade de cobrança de débito é prescrita, pronuncio-me conforme se segue.
2. A instrução da SecexTCE data de novembro de 2019, antes, portanto, do julgamento do RE 636.886, havido em Sessão Virtual do Plenário do STF de 10/4 a 17/4/2020. Na oportunidade, a Suprema Corte expressou entendimento, com repercussão geral, segundo o qual: "É prescritível a pretensão de ressarcimento ao erário fundada em decisão de Tribunal de Contas". Consta da ementa desse julgado que "A pretensão de ressarcimento ao erário em face de agentes públicos reconhecida em acórdão de Tribunal de Contas prescreve na forma da Lei 6.830/1980 (Lei de Execução Fiscal) ".  Vê-se que, no caso concreto, como se tratou de execução judicial de título executivo formado a partir de decisão do TCU, o STF adotou o rito previsto na Lei de Execução Fiscal.
2. Resta claro, portanto, que o Recurso Extraordinário sob enfoque tratou de prescrição que ocorreu na fase de execução judicial do acórdão condenatório desta Corte de Contas da União, e não da prescrição da pretensão de ressarcimento associada a processo de controle externo. 
2. É importante frisar ainda que, nos termos da tese firmada pelo STF no RE 636.886, somente após o trânsito em julgado do acórdão condenatório do TCU terá início a contagem do prazo prescricional para a execução judicial desse título pela Advocacia Geral da União (AGU) . Demais disso, há que se levar em consideração que, como a referida tese de repercussão geral não transitou em julgado, ainda poderá sofrer alterações ou modulação de seus efeitos, interpostos embargos declaratórios.
2. Destarte, sem a pretensão de fixar uma tese a ser defendida por esta Corte de Contas, caso venha a rever o seu entendimento jurisprudencial sobre do tema, afasto a preliminar de prescrição da pretensão ressarcitória desta Corte de Contas, uma vez que a tese que ora prevalece é a de que as ações de ressarcimento movidas pelo Estado contra os agentes causadores de danos ao erário são imprescritíveis.
0. Registro, por fim, que, mesmo se não houvesse a incidência da prescrição da pretensão punitiva, não seria aplicada multa ao Estado de Alagoas, ante jurisprudência desta Corte. Ocorre que existe o entendimento de que multar o ente federado penaliza injustamente a população do local sob sua jurisdição. Quanto a isso, vide o que se registra no trecho do relatório acolhido como um dos fundamentos do Acórdão 5032/2020-TCU-Primeira Câmara, relator o Ministro-Substituto Weder de Oliveira:
8.	Com relação à multa prevista no art. 57, da Lei 8.443/1992, propõe-se não aplica-la (sic) ao município, tendo em vista tratar-se de ente federado, pessoa jurídica de direito público, de forma a evitar mais penalização dos munícipes que, ao final, são os diretamente prejudicados pelas aplicações indevidas de recursos federais repassados, conforme entendimento do Tribunal (Acórdão 1885/2015-TCU-Plenário, rel. min. Vital do Rego, Acórdão 10997/2015-TCU-Segunda Câmara, rel. min. Marcos Bemquerer e Acórdão 2281/2013-TCU-Primeira Câmara, rel. min. José Múcio Monteiro) .
Face ao exposto, Voto por que o Tribunal adote o Acórdão que ora submeto à consideração deste Colegiado.
TCU, Sala das Sessões Ministro Luciano Brandão Alves de Souza, em 25 de agosto de 2020.
RAIMUNDO CARREIRO 
Relator